【裁判字號】    94,保險上易,9
【裁判日期】    950406
【裁判案由】    給付保險金
【裁判全文】
臺灣高等法院臺中分院民事判決       94年度保險上易字第9號
上  訴  人  三商美邦人壽保險股份有限公司
法定代理人  甲○○
訴訟代理人  羅凱正律師
            郭宏義律師
複  代理人  池泰毅律師
被  上訴人  庚○○
            乙○○
            己○○
            丙○○
            戊○○
兼上列五人共同
訴訟代理人  丁○○      住台中縣霧峰鄉○○路356巷23號
上列當事人間請求給付保險金事件，上訴人對於中華民國94年10
月7日臺灣臺中地方法院93年度保險字第43號第一審判決提起上
訴，本院於95年3月22日言詞辯論終結，判決如下：
    主      文
上訴駁回。
第二審訴訟費用由上訴人負擔。
    事實及理由
一、被上訴人起訴主張：伊之被繼承人曾富雄於民國（下同）83
    年8月8日與上訴人訂立終身壽險契約，並附加「個人傷害保
    險附約」（該附約下稱系爭保險契約），約定意外身故及殘
    廢保險金額為新臺幣（下同）100萬元。嗣92年2月間被保險
    人曾富雄因腦中風於中山醫學大學附設醫院住院期間，在同
    年月10日發現受有「右足拇趾及右足跟挫傷」之傷害，且因
    傷口成染，遂於92年4月15日在上開醫院施行右下肢「膝上
    截肢」手術，再於同年5月10日因心肺衰竭而身故。按被保
    險人曾富雄前開因意外傷害而遭截肢之事故，已符合系爭保
    險契約「殘廢程度與保險金給付表」中第三級第ll項規定，
    茲被保險人曾富雄業已死亡，伊為曾富雄之繼承人，應得請
    求上訴人依約按保險金額50％之比例，給付保險金50萬元，
    惟上訴人竟拒不給付。爰依保險契約及繼承之法律關係，求
    為命上訴人應如數給付，並加付自起訴狀繕本送達翌日起至
    清償日止按年息10％計算之遲延利息之判決。經原審為被上
    訴人勝訴之判決後，上訴人聲明不服，提起本件上訴。被上
    訴人於本院聲明：駁回上訴。併稱：財政部於85年間修正傷
    害保險事故之範圍後，已排除直接且單獨的原因限制，接受
    間接與併發症等之因素，而除外責任原因並已刪除細菌傳染
    病，該項修正係有利於消費者權益之保障，故新舊保險契約
    均應有適用修正後保險法規定，此亦為上訴人於原審所是認
    ，則本件被保險人曾富雄所受傷害縱併有糖尿病等疾病因素
    而導致截肢，仍屬意外傷害事故，上訴人就此類「繼發性」
    殘廢情況，不得主張免責，否則即與保險法第54條之l規定
    顯有違背等語。
二、上訴人則以：依系爭保險契約第5條、第7條之約定，須被保
    險人因遭受意外傷害事故，且此意外傷害事故為直接且單獨
    之原因所引起之殘廢或死亡者，伊始負給付保險金之義務，
    而依舉證責任分配原則，被上訴人既請求伊給付系爭保險金
    ，自應就此「權利發生之事實」即被保險人曾富雄係受「外
    來突發之意外之事故」、「該意外事故直接且單獨造成殘廢
    或死亡結果」等情，負舉證責任；況被保險人曾富雄生前即
    患有糖尿病，易因下肢動脈阻塞致足部產生潰瘍，再經細菌
    侵入後造成組織壞死而形成壞疽，為避免威脅患者生命，外
    科醫師於不得已之情形下只有將患部截肢，故「潰瘍→壞疽
    →截肢」為糖尿病足典型的臨床表現，如係單純足部挫傷而
    無糖尿病症，至多僅造成纖維化、鈣化之現象，並無發生截
    肢之可能，足見被保險人曾富雄接受膝上截肢手術之主要有
    效直接原因為罹患糖尿病，而非其足部挫傷所致，此觀諸中
    山醫學大學附設醫院歷次診斷證明書甚明，是被保險人曾富
    雄之截肢，既非係遭受外來突發之意外事故所致，亦非因該
    意外事故直接且單獨造成其殘廢之結果，依約伊自不負給付
    保險金之義務；又系爭契約係訂立於83年8月8日，兩造之權
    利義務應依當時所簽訂之保險契約內容定之，財政部縱使事
    後修訂保單示範條款，亦僅具行政指導之效力，並無溯及與
    拘束力，至伊於原審表示「願意接受財政部新定定型化契約
    內容」一語，係指願意以現行保險法第131條第2項所示「前
    項意外傷害，指非由疾病引起之外來突發事故」作為「意外
    傷害」之定義，並未同時放棄系爭保險契約須「以此意外傷
    害事故為直接且單獨之原因」之因果關係之要件，被上訴人
    主張應從新從優適用修訂後之保單示範條款云云，並不足取
    等語，資為抗辯。故聲明求為判決：(一)原判決廢棄。(二)被上
    訴人在第一審之訴駁回。
三、查被上訴人主張其為訴外人曾富雄之繼承人，曾富雄於83年
    8月8日與上訴人訂立系爭保險契約，約定意外身故及殘廢保
    險金額為100萬元，嗣92年2月間被保險人曾富雄因腦中風於
    中山醫學大學附設醫院住院期間，在同年月10日發現受有「
    右足拇趾及右足跟挫傷」之傷害，且因傷口感染，遂於92年
    4月15日在上開醫院施行右下肢「膝上截肢」手術，再於同
    年5月l0日因心肺衰竭而身故之事實，有原審卷附兩造所提
    中山醫學大學附設醫院診斷證明書、死亡證明書、人壽保險
    要保書、新契約明細表等均影本為證，且為上訴人所不爭執
    ，自堪信為真正。
四、而系爭保險契約第5條、第7條第l項關於「意外」之約定，
    以被保險人曾富雄於契約有效期間內，因遭遇外來突發的意
    外傷害事故，並以此意外傷害事故為直接且單獨之原因，而
    自意外事故發生之日起l80日以內致成契約附表所列各項殘
    廢程度之一時，上訴人即負有按該附表所列之給付比例乘以
    保險金額計算給付殘廢保險金之義務；另契約附表一「殘廢
    程度與保險金給付表」中並明定：「一下肢踝關節以上缺失
    或一下肢三大關節全部機能永久完全喪失者」，屬第三級殘
    廢程度，殘廢保險金之給付比例為保險金額之50％等情，為
    兩造所不爭執。被上訴人主張上開契約及財政部嗣後修正保
    險法第131條第2項之精神，兩造間保險契約之「意外傷害」
    定義，應依嗣後修正之保險法規定，以「指非由疾病引起之
    外來突發事故」為範圍，上訴人自應就被保險人曾富雄前開
    截肢之事故，給付保險金50萬元。上訴人則以：依兩造傷害
    保險附約第5條約定，被上訴人之請求須其傷害係非疾病所
    引起之外來、突發之原因，且造成保險事故之原因須直接且
    單獨，伊於原審同意以財政部新定型化契約中「意外」之定
    義，僅指同意「以前項意外事故，指非由疾病引起之外來突
    發事故」作為「意外」之要件，仍須以意外所造成保險事故
    之原因須直接且單獨為要件等語置辯。是本件首應審究者為
    對兩造保險83年所訂立之保險契約，關於「意外傷害」究應
    適用該個人傷害保險附約第5條所規定之「因遭遇外來突發
    的意外傷害事故，並以此意外傷害事故為直接且單獨之原因
    」，或依現行保險法第131條第2項所稱「前項意外傷害，指
    非由疾病引起之外來突發事故所致者」？經查：
    （一）上訴人已於原審表示願依財政部新定定型化契約內容
          定之（見原審卷第137頁），雖其於本院審理中改稱
          前揭意思係僅就「意外」之定義接受財政部所修正之
          新法云云，惟既就「意外傷害」之定義合意接受保險
          法第131條第2項規定，自無再切割「意外」一詞，另
          須有「造成保險事故之原因須直接且單獨」要件之可
          能與必要。況人壽保險主管機關之財政部為合理解決
          爭議多時之意外傷害範圍，業於85年9月10日修訂頒
          佈「個人傷害保險單示範條款」時，將第2條意外傷
          害保險範圍之原條文中關於「並以此意外傷害事故為
          直接且單獨原因」文字予以刪除，並增列第2項規定
          為：「前項所稱意外傷害事故，指非由疾病引起之外
          來突發事故」。其精神自以有利於被保險人為目的。
          另參見財政部保險司87年8月13日台保司三字第
          871855838號函亦謂：「傷害保險示範條款」業經本
          部八十五年九月十日台財保第八五二三七○○六八號
          函修正，修正後之「意外傷害事故」，係指非由疾病
          引起之外來突發事故。同函說明二規定，本示範條款
          （修訂後）對保戶有利者，對實施日已發售之有效契
          約亦適用之等語。是本件兩造保險契約固定於修法之
          前，仍有現行法第131條第2項之適用。
    （二）再者，保險契約率皆為定型化契約，被保險人鮮有依
          其要求變更契約約定之餘地；因社會之變遷，保險市
          場之競爭，各類保險推陳出新，故於保險契約之解釋
          ，應本諸保險之本質及機能為探求，並應注意誠信原
          則之適用，倘有疑義時，應為有利於被保險人之解釋
          （保險法第54條第2項參照），以免保險人變相限縮
          其保險範圍，逃避應負之契約責任，獲取不當之保險
          費利益，致喪失保險應有之功能，及影響保險市場之
          正常發展。
          綜上所述，兩造間之保險契約仍應適用現行保險法第
          131條第2項之規定。
五、次應審究者，厥為被保險人曾富雄生前有無因系爭保險契約
    所約定之「意外傷害」事故而致殘廢？經查：
  (一)曾富雄係在92年2月5日因腦中風併右側偏癱至中山醫學大學
    附設醫院住院治療期間，於92年2月10日發現其有受「右足
    趾及右足跟挫傷」之傷害，經治療未獲痊癒，乃先後再於同
    年2月27日入院行右腳大拇趾切除術、3月13日行清創術，3
    月20日行自由皮瓣覆蓋術、3月31日行清創術，最後於92年4
    15日行膝上截肢，此有中山醫學大學附設醫院93年6月2日、
    93年6月26日所出具之診斷證明書及被保險人曾富雄就診之
    病歷影本附於原審卷可稽。依此時間相近連貫密接之療程觀
    察，被保險人曾富雄所以須行截肢手術，顯與其先前遭受「
    右足趾及右足跟挫傷」之傷害，具有相當之因果關係。而原
    審及本院向中山醫學大學附設醫院函查曾富雄之截肢原因，
    亦經該院以93年10月28日中山醫93川博法字第930404號、95
    年l月26日中山醫95川博法字第950116號函覆稱「病患曾富
    雄截肢的原因是因右足拇指及右足跟壞疽而造成」、「病患
    曾富雄．．．入院原因為足挫傷，後因傷口感染及傷口癒合
    不良而導致膝上截肢。主因：糖尿病，次因：外傷傷口感染
    癒合不良。」等語（見原審卷第62頁、本院卷第62頁），已
    提及確有外傷傷口而致感染。另該院之病歷亦以意為擦傷、
    挫傷之意之「abrasion」一詞描述其傷勢，足證曾富雄之截
    肢確與其右足拇趾及右足跟挫傷之意外事故有關。
  (二)再者，保險法第131條所稱之意外傷害，乃指非由疾病所引
    起外來突發事故所致者而言，在有多數原因競合造成傷殘或
    死亡事故之情形時，應側重於「主力近因原因」，以是否為
    被保險人因罹犯疾病、細菌感染、器官老化等身體內在原因
    以外之其他外來性、突發性、意外不可預知性等因素作個案
    客觀之認定，並考量該非因被保險人本身已存在可得預料或
    查知之外在因素，是否為造成意外傷殘或死亡事故之主要有
    效而直接之原因，是其主要有效而直接之有重要因果關係之
    之原因有時可能不只一項。本件被保險人於住院期問之92年
    2 月10日發現其有受「右足趾及右足跟挫傷」之傷害，經治
    療未獲痊癒，乃先後再於同年2月27日入院行右腳大拇趾切
    除術、3月13日行清創術、3月20日行自由皮瓣覆蓋術、3月
    31 日行清創術，最後於92年4月15日行膝上截肢，此有中山
    醫學大學附設醫院病歷記錄附原審卷足稽，是以其受傷時問
    及冶療過程與截肢時間觀之，自係因糖尿病與挫傷之因素所
    致，兩者均為直接有效之原因，即均具有重大之因果關係，
    堪認被保險人之截肢係因挫傷之意外事故所致。至上訴人雖
    舉台灣高雄地方法院82年度保險字第3號判決以証其主張，
    惟該判決所指保險事故發生時為81年6月間與本件保險事故
    係發生於92年1月22日修法之後有別，是該判決駁回保險人
    之請求係以原告因糖尿病而導致截肢，為因本身疾病而引致
    殘廢之結果，並非直接且單獨由意外傷害所致，此乃92年1
    月22日修法前之規定，此「非直接且單獨由意外傷害所致」
    之規用不適用於本件，已經敘明如前段，故自不得援引該高
    雄地方法院之判決而謂被上訴人之請求為無理由。
六、綜上所述，被上訴人主張伊之被繼承人曾富雄生前遇有外來
    突發之意外事故致其右下肢膝蓋以上遭受截肢，堪信為真實
    ，上訴人所辯為不足採。從而，被上訴人本於保險契約及繼
    承之法律關係，請求上訴人應依約按保險金額50％之比例，
    給付殘廢保險金50萬元，為有理由，應予准許。又「保險人
    應於要保人或被保險人交齊證明文件後，於約定期限內給付
    賠償金額。無約定期限者，應於接到通知後15日內給付之。
    保險人因可歸責於自己之事由致未在前項規定期限內為給付
    者，應給付遲延利息年利一分」，保險法第34條定有明文。
    被上訴人就上開保險金，併請求上訴人加付自起訴狀繕本送
    達翌日起至清償日止按年息10％計算之遲延利息，亦屬有據
    。原判決為上訴人敗訴之判決，經核於法並無不合。上訴論
    旨求予廢棄改判，為無理由，應予駁回。
七、本件事證已臻明確，兩造其餘攻擊、防禦方法及舉證，核與
    判決結果不生影響，爰不逐一論列，併此敘明。
八、據上論結，本件上訴為無理由，依民事訴訟法第449條第l項
    、第78條，判決如主文。
中    華    民    國    95    年    4     月    6     日
                    民事第七庭審判長法  官  袁再興
                                    法  官  陳賢慧
                                    法  官  吳惠郁
以上正本係照原本作成。
不得上訴。
                                    書記官  江玉萍
中    華    民    國    95    年    4     月    10    日
                                                      Ｂ


司法院資訊處製作；財團法人民間司法改革基金會備份。
